臺灣板橋地方法院民事判決　　　　　　　95年度訴字第2622號
原　　　告　協益電子股份有限公司
　　　　　　（更名前：協益塑膠股份有限公司）
法定代理人　乙○○
訴訟代理人　陳淑真律師
複 代理 人　吳佩玲律師
　　　　　　王志傑律師
被　　　告　惠大國際股份有限公司
　　　　　　（更名前：惠大鍋爐廠股份有限公司）
法定代理人　丁○○
訴訟代理人　景玉鳳律師
複 代理 人　丙○○
　　　　　　甲○○
上列當事人間請求返還租金事件，經本院於民國96年7 月12日言
詞辯論終結，判決如下：
    主      文
被告應給付原告新台幣柒拾肆萬零貳佰伍拾元及自民國九十五年
十二月三十一日起至清償日止，按年息百分之五計算之利息。
訴訟費用由被告負擔。
本判決於原告以新台幣貳拾伍萬元供擔保後，得假執行；但被告
得以新台幣柒拾肆萬零貳佰伍拾元為原告預供擔保，而免為假執
行。
    事實及理由
一、原告主張：前因被告之前身惠大鍋爐廠股份有限公司（今改
    名為惠大國際股份有限公司）聲稱原告位於台北縣三重市○
    ○○街232 巷31-1號之廠房有佔用被告公司土地之嫌，雙方
    乃於民國（下同）78年6 月1 日簽立切結書，約定原告使用
    期間每年補償合理租金新台幣（下同）45,000元予被告，每
    年6 月1 日起為承租日期，租期中途經地政機關測量若確為
    原告公司之土地，被告公司應將租金歸還。原告自78年6 月
    1 日至94年11月1 日共支付被告租金740,250 元。嗣原告接
    獲被告公司95年8 月17日來函通知，謂其公司之個人土地所
    有權人丁○○（即被告公司之法定代理人）將依前開切結書
    辦理土地複丈，複丈日期為95年9 月4 日，是日經地政人員
    複丈後表示原告並未使用丁○○之土地即台北縣三重市○○
    ○段頂崁小段174-36地號土地，被告竟取消土地複丈申請，
    原告始發現有不當支付租金之事實，故改由原告申請土地複
    丈並於95年10月12日實地鑑界，鑑界結果再次確認原告並未
    佔用被告所指丁○○之土地。原告因而請求被告應依切結書
    內容將租金退還，惟被告回函均無退還租金之意，僅謂原告
    申請之丈量係供參考，之前原告業已給付之租金不生歸還問
    題云云，原告為維權益，爰依切結書之約定提起本件訴訟，
    請求被告應將租金退還原告等語。並聲明：(一)被告應給付原
    告740,250 元及自起訴狀繕本送達翌日起至清償日止，按年
    息5%計算之利息。(二)原告願供擔保請准宣告假執行。
二、被告則以下列陳詞置辯，並聲明：原告之訴及假執行聲請駁
    回。如受不利判決，被告願供擔保請准宣告免為假執行。
    (一)原告提出之原證1 切結書並非真正：
      (1)原告主張依據系爭切結書之約定，原告使用期間每年補
        償合理租金，租期中若經地政機關測量確為原告公司之
        土地，被告應將租金返還云云。然此一切結書乃係原告
        單方面所提，被告從未看過或聽聞此一切結書之存在，
        其上之印文亦為被告前所未見，且該切結書文字大小及
        前後行距不同，油墨深淺不一，有事後加字加句之嫌，
        其後方空白處仍可填寫，復與切結書之格式有違，顯見
        該切結書確非真正，被告否認其真正。
      (2)又原告主張被告於原證6 之來函中，業已自陳有簽訂切
        結書乙事，要無再否定切結書真正之餘地云云。然被告
        之所以於原證6 提到78年6 月1 日切結書乙事，乃係因
        原告公司之員工口頭提議共同售地以謀商機，並口頭表
        示因界樁不明，需共同測量，被告並未看到此切結書內
        容，僅憑原告口頭表示，此可從原證2 中記載各項支出
        費用暫由本公司（即被告）先行付出，希於鑑界之時雙
        方共同討論後續作業方式，並明附「謝謝合作」字樣可
        知；台係雙方先前已知切結書之內容，被告明知原告要
        求返還租金，何可能由被告先行墊付測量費用，表示雙
        方尚存後續合作方式再共同討論並謝謝合作之字眼。
    (二)被告未承認原告自76年每年支付土地租金，實所支付者乃
      「廠房使用費」：
      (1)被告於原證6 係強調系爭切結書之約定係因原告在被告
        公司所有之磚牆上繼續往上砌牆並建造廠房，經被告公
        司發現，兩造乃有由原告自76年起每年給付「廠房使用
        費」協議之事，非有被告向原告收取土地租金之事，是
        原告謂被告於原證6 承認原告自76年起即每年支付土地
        租金予被告，顯有誤會。
      (2)原告所支付者乃係「廠房使用費」，其使用被告之廠房
        部分如被證2 圖示，且被證3 之收據亦載明為「廠房使
        用費壹式」，若原告主張有支付土地租金予被告之情，
        自應由原告負舉證責任。又原告之所以願意支付廠房使
        用費，係因原告公司的土地（即174-34地號）未申請營
        建執照即擅自蓋廠房，故無法取得建物之使用執照，為
        遭檢舉未申報房屋稅，於是每年為應付公司所得稅之查
        核，而以被告公司出具之統一發票作為租金支出而節稅
        之用。
    (三)時效消滅：
      (1)按請求權因15年間不行使而消滅，民法第125 條定有明
        文。退步言之，縱認原告之主張有據，其請求權亦已罹
        於時效消滅。
      (2)原告稱其於95年9 月4 日經地政人員當場告知未占用被
        告土地，始發現有不當支付租金之事實，民法第128 條
        規定消滅時效係自請致力權可行使時起算，原告未有罹
        於時效違誤云云。然查，「民法第128 條所謂請求權可
        行使時，係指行使請求權在法律上無障礙時而言，請求
        權人因疾病或其他事實上障礙，不能行使請求權者，時
        效之進行不因此而受影響，權利人主觀上不知已可行使
        權利，為事實上之障，非屬法律上障礙，權利人於不當
        得利返還請求權發生時即得請求返還不當得利，其時效
        自請求權可行使時起算」，最高法院95年度第16次民事
        庭會議決議明文可稽，故原告之請求權早已罹於時效而
        消滅，其請求顯有違誤。
三、兩造不爭執之事實：
    (一)被告曾寄發原證2 及原證6 之信函予原告。
    (二)被告收受原告給付之款項係以「廠房使用費」名義開立發
      票予原告。
四、兩造同意本件爭點為：(一)原證1 是否真正？亦即兩造間有無
    成立如原證1 切結書所載內容之約定？(二)原告之廠房圍牆有
    無占用系爭174-36地號土地？(三)原告給付被告之款項是土地
    租金抑或是廠房使用費？(四)原告請求被告返還740,250 元有
    無理由？(五)本件原告之請求權是否已罹於時效？茲分述如下
    ：
    (一)關於「原證1 是否真正？亦即兩造間有無成立如原證1 切
      結書所載內容之約定」之爭點部分：
      (1)查原告主張兩造於78年6 月1 日簽立原證1 之切結書，
        內容為：「貴公司（按即被告公司）異議本公司（即原
        告公司）廠房圍牆有侵占貴公司土地之嫌，如經地政事
        務所測量確定無誤，本公司應無條件奉還，惟本公司所
        建物係暫時性建物，3 年內將無條件拆除還原，使用期
        間本公司每年願補償合理租金新台幣肆萬伍仟元整，且
        於每年6 月1 日起為承租日期，每年一付租金肆萬伍仟
        元，惟租期期滿或租期中途經地政機關測量確為本公司
        之土地，貴公司應將租金歸還，恐口無憑，特立此書，
        雙方各執一份」等情，已據原告提出原證1 之切結書原
        本為證，再參酌被告於寄發予原告之原證2 及原證6 之
        信函內亦一再表明「依據貴公司於78年6 月1 日切結書
        辦理」、「貴公司於78年6 月1 日之切結書」等語，因
        此足認兩造於78年6 月1 日確有簽訂切結書無誤。
      (2)次查，被告自陳於89年、90年間每年均曾收受原告交付
        之45,000元（見96年5 月3 日言詞辯論筆錄），該45,0
        00元之數額與原證1 切結書所載「每年一付租金肆萬伍
        仟元」之情，互核相符；另被告在其寄發予原告之原證
        6 信函內亦載明「貴公司於78年6 月1 日之切結書，係
        因本公司於於77年間向174-36地號之個人所有權人借用
        土地，在當時的地政事務所釘樁界點上拉直，由本公司
        出錢築起一道紅磚牆，在牆內空地製造鍋爐，析料當時
        貴公司卻於該紅磚牆上搭築廠房，將該紅磚佔為己有，
        78年間經本公司人員發現，經議論後，貴公司承認錯誤
        而有該手寫切結書在案」等語，業已清楚陳述切結書出
        具之緣由與始末；此外，被告自76年起至94年止，每年
        均開具統一發票向原告領取款項乙節，為被告於原證6
        之信函中所自承，並有被告所提被證3 之統一發票影本
        在卷可稽。舉凡上開所述，均與原證1 記載之內容相符
        ，準此自堪認原證1 之切結書確屬真正，因此原告主張
        兩造間有成立如原證1 切結書所載內容之約定，亦堪信
        屬實。
      (3)被告雖以前詞置辯，然被告若確實從未看過或聽聞原證
        1 之切結書存在，豈有可能依該切結書之約定每年均向
        原告收取費用？又豈會於寄發予原告之原證2 及原證6
        之信函內一再表明係依據78年6 月1 日切結書辦理？被
        告上開所辯，顯與事實不符，不足採信。至被告指稱切
        結書文字大小及前後行距不同，油墨深淺不一，有事後
        加字加句之嫌，要屬憶測之詞，不足為憑，且「切結書
        」並無法定或民間通用之格式，被告以原證1 之切結書
        後方空白處仍可填寫，與切結書之格式有違為由，否認
        該切結書之真正，亦非有理。
    (二)關於「原告之廠房圍牆有無占用系爭174-36地號土地」之
      爭點部分：
      (1)查被告所指之原告廠房圍牆並無占用被告公司法定代理
        人丁○○所有之台北縣三重市○○○段頂崁小段174-36
        地號土地之情事，業經本院囑託台北縣三重地政事務所
        派員測量屬實，並有土地複丈成果圖在卷可憑。
      (2)被告雖以地政人員據以測量之界樁位置有誤，因而導致
        測量成果有誤為由置辯，並聲請由台北縣政府地政局地
        籍測量隊重新丈量鑑界，惟被告聲請之台北縣政府地政
        局地籍測量隊並無承辦鑑界複丈案件，已據台北縣政府
        以96年5 月30日北府地測字第0960355291號函復明確，
        被告對該函並無異議，亦未聲請改由其他機關為鑑界測
        量，故在被告未能另行舉證證明界樁或台北縣三重地政
        事務所上開測量成果有誤之情況下，其所辯自不足採信
        。
    (三)關於「原告給付被告之款項是土地租金抑或是廠房使用費
      」之爭點部分：
      查原告每年給付被告款項既係依原證1 切結書之約定而為
      ，則依該切結書所載「每年願補償合理『租金』新台幣肆
      萬伍仟元」、「每年6 月1 日起為『承租日期』」、「每
      年一付『租金』肆萬伍仟元」等語觀之，原告所給付之款
      項顯係使用土地之租金，至為明確。至於被告開具予原告
      之統一發票，其品名欄記載為「廠房使用費」，固有被告
      提出之被證6 可證，惟統一發票乃係營業人銷售貨物或勞
      務之憑證，以供稅額計算與稽徵之用，雖可兼做雙方交易
      往來之憑證，然交易之實質緣由，仍應依證據認定之，不
      得逕以統一發票上之記載為憑，本件原告每年所給付被告
      之款項為土地租金，業已認定如前，自不因被告開具之統
      一發票上記載為「廠房使用費」而受影響，被告徒以其所
      開具之統一發票品名欄內記載為「廠房使用費」為由，抗
      辯原告給付之款項為廠房使用費，洵非有據，不足採信。
    (四)關於「原告請求被告返還740,250 元有無理由」之爭點部
      分：
      (1)原告主張其自78年6 月1 日起，每年給付47,250元（含
        稅），迄91年5 月31日止，共計614,250 元（47,250×
        13＝614,250） ，其後降為每年31,500元（含稅），自
        91年6 月1 日起至95年5 月31日止，共計126, 000元（
        31,500×4 ＝126,000 元），合計自78年6 月1 日起至
        95年5 月31日止共給付740,250 元。被告雖以帳冊保存
        期限只有7 年，且會計人員有所變動為由，僅承認89、
        90年，每年收受45,000元，91年至94年，每年收受30,0
        00元，惟依被告所提之被證3 統一發票金額為31,500元
        ，可知原告實際交付之金額較30,000元為多，亦即另有
        加計5%營業稅1,500 元；再依被告於被證6 內自陳「本
        公司自76年起至去年底止，每年開具統一發票向貴公司
        申請之款項」等語，亦可知原告自78年起即有交付款項
        予被告之事實，是原告主張其自78年6 月1 日起至95年
        5 月31日止共給付被告740,250 元，即非無據，堪予採
        信。
      (2)又兩造簽訂原證1 之切結書，係肇因於原告公司廠房圍
        牆有佔用被告公司土地之嫌，故兩造約定租期期滿或租
        期途中，若經地政機關測量確為原告公司之土地，亦即
        無佔用被告公司土地情事時，被告即應將所收租金返還
        原告，此觀原告1 切結書之約定即明。而本件經地政機
        關測量結果，原告公司廠房圍牆並無佔用被告公司法定
        代理人丁○○所有之台北縣三重市○○○段頂崁小段17
        4- 36 地號土地，既如前述，則原告依該切結書之約定
        ，請求被告將所收取之租金共計740,250 元返還，自屬
        有理。
    (五)關於「原告之請求權是否已罹於時效」之爭點部分：
      (1)按請求權，因15年間不行使而消滅，固為民法第125 條
        所明定，惟消滅時效係自請求權可行使時起算，同法第
        128 條定有明文，且該條所謂「請求權可行使時」，乃
        指權利人得行使請求權之狀態而言，例如：未定清償期
        之請求權，以請求權發生時為其可行使之時；附停止條
        件或附確定期限之請求權，以其條件成就或期限屆至之
        時為其可行使之時。至於義務人實際上能否為給付，則
        非所問，亦經最高法院著有63年台上字第1885號判例可
        資參照。
      (2)本件依兩造所訂切結書之約定，被告於「租期期滿或租
        期中途經地政機關測量確為原告公司之土地時，應將租
        金歸還」，可見原告必待地政機關測量確為原告公司之
        土地時，方可請求被告返還租金，亦即原告得行使請求
        權之狀態係於地政機關測量確為原告公司之土地時，始
        開始存在。而本件原告主張其係於95年9 月4 日經地政
        人員當場告知未佔用被告土地，始發現有不當支付租金
        之事實，已據原告提出原證3 、原證4 之台北縣三重地
        政事務所土地複丈定期通知書及土地複丈成果圖為證，
        復為被告所不爭執，自堪信為真實。原告得行使請求權
        之狀態既自95年9 月4 日開始存在，則原告於95年11月
        21日訴請被告返還，即未逾15年之消滅時效期間，原告
        之請求權並未罹於時效，至為灼然。
      (3)被告雖引最高法院95年度第16次民事庭會議決議，抗辯
        原告之請求權已罹於時效而消滅，惟該決議旨在闡明民
        法第128 條所謂請求權可行使時，係指行使請求權在法
        律上無障礙時而言，若因事實上障礙致不能行使請求權
        ，時效之進行並不因此而受影響。本件情形與之並不相
        同，自無適用餘地，被告依據該決議，抗辯原告之請求
        權已罹於時效，洵無足採。
五、綜上所述，本件原告主張其廠房並無佔用被告公司法定代理
    人丁○○所有土地情事，堪信屬實，則原告依兩造簽訂之原
    證1 切結書之約定，請求被告返還自78年6 月1 日起至95年
    5 月31日止已收取之租金共計740,250 元，及自起訴狀繕本
    送達翌日即95年12月31日起至清償日止，按年息5%計算之利
    息，為有理由，應予准許。
六、兩造均陳明願供擔保，聲請宣告假執行及免為假執行，經核
    皆無不合，爰分別酌定相當擔保金額准許之。
七、訴訟費用負擔之依據：民事訴訟法第78條。
中　　華　　民　　國　　96　　年　　7 　　月　　30　　日
                  民事第二庭    法　官　程怡怡
以上正本係照原本作成。
如對本判決上訴，須於判決送達後20日內，向本院提出上訴狀，
上訴臺灣高等法院（應按他造人數提出繕本）。
中    華    民    國    96    年    8     月     8    日
　　　　　　　　　　　　　    　書記官  華海珍
